【裁判字號】    99,訴,151
【裁判日期】    990611
【裁判案由】    妨害自由
【裁判全文】
臺灣高雄地方法院刑事判決  99年度訴字第151號
公  訴  人  臺灣高雄地方法院檢察署檢察官
被      告  Ｅ○○
            Ｃ○○
共      同
選任辯護人  張名賢律師
            呂政庭律師
上列被告因妨害自由案件，經檢察官提起公訴（98年度偵字第
18470 號），本院判決如下：
    主  文
Ｅ○○、Ｃ○○共同犯私行拘禁罪，各處有期徒刑貳月，如易科
罰金，均以新臺幣壹仟元折算壹日。
    事  實
一、Ｅ○○、Ｃ○○分別係址設高雄縣岡山鎮○○路88號「警悟
    禪寺」之住持及當家，緣巳○○與其學員常在「警悟禪寺」
    練習氣功超過夜間9 時，Ｅ○○認此影響寺廟人員作息，遂
    於民國98年5 月12日夜間9 時許，請Ｃ○○至講堂通知巳○
    ○及其氣功學員大門將於夜間9 時上鎖，俟同日夜間9 時30
    分許，Ｅ○○見巳○○及其氣功學員仍無離去之打算，竟與
    Ｃ○○共同基於私行拘禁巳○○及其氣功學員之犯意聯絡，
    先由Ｅ○○以鐵鍊纏繞「警悟禪寺」大門，並以預先購買之
    新鎖鎖在懸掛鐵鍊之掛勾上，再由Ｅ○○、Ｃ○○一同前往
    「警悟禪寺」側門上鎖，使在警悟禪寺內練功之巳○○及其
    學員未○○、庚○○、乙○○、Ｒ○○、Ａ○○、Ｓ○○、
    丑○○、Ｆ○○、宙○○、壬○○、酉○○、癸○○、子○
    ○、Ｐ○○、戊○○、Ｖ○○、Ｎ○○、Ｔ○○、Ｑ○○、
    丁○○、申○○、Ｌ○○、戌○○、Ｘ○○、Ｍ○○、丙○
    ○、Ｋ○○、Ｉ○○、Ｂ○○、己○○○、天○○○、亥○
    ○、Ｄ○○○、辰○、卯○○○、林清玉、Ｇ○○○、地○
    、陳春梅、甲○○、玄○○○、黃○○、午○○、蘇金雀、
    Ｗ○、Ｕ○○○、Ｊ○○、Ｏ○○、王枝花、Ｖ○○、宇○
    ○、寅○○共53人（下稱巳○○等53人），無法以舊鎖鑰匙
    開啟鎖頭，因而受困於警悟禪寺內約30分鐘。嗣巳○○撥打
    電話向「警悟禪寺」管理委員會主任委員何平順求救，何平
    順請鐵工廠人員宋竹春以油壓剪剪斷大門鐵鍊，巳○○等53
    人方能離去。
二、案經告訴代理人巳○○訴由高雄縣政府警察局岡山分局報告
    臺灣高雄地方法院檢察署檢察官偵查起訴。
    理  由
壹、程序方面：
一、證人何平順、Ｈ○○、Ｔ○○、Ｆ○○、卯○○○、宋竹春
    於偵查中之證述：
    按被告以外之人於審判外之言詞或書面陳述，除法律有規定
    者外，不得作為證據，刑事訴訟法第159 條第1 項定有明文
    。又被告以外之人於偵查中向檢察官所為之陳述，除顯有不
    可信之情況者外，得為證據，同法第159 條之1 第2 項亦規
    定甚明。本件證人何平順、Ｈ○○、Ｔ○○、Ｆ○○、卯○
    ○○、宋竹春於偵查中向檢察官所為之證述，業經依法具結
    ，且審酌渠等陳述時之外在環境及情況，並無證據顯示有受
    到外力干擾或心裡狀況異常之顯不可信情形，揆諸首揭說明
    ，該證述自具有證據能力。再被告Ｅ○○、Ｃ○○於審判中
    已對證人Ｈ○○、卯○○○當庭及先前之陳述行使對質詰問
    權，對於證人何平順、Ｔ○○、Ｆ○○、宋竹春則未向本院
    聲請傳喚到庭對質並接受質問，應認已捨棄對證人何平順、
    Ｔ○○、Ｆ○○、宋竹春之對質詰問權，是上開證人於偵查
    中之證述，均屬業經合法調查之證據，依刑事訴訟法第155
    條第2 項之規定，得作為本案判斷之依據（最高法院98年度
    台上字第7147號、6282號、6716號判決參照）。
二、又被告以外之人於審判外之陳述，雖不符同法第159 條之1
    至第159 條之4 之規定，但經當事人於審判程序同意作為證
    據，法院審酌該言詞陳述或書面陳述作成時之情況，認為適
    當者，亦得為證據，同法第159 條之5 第1 項定有明文。除
    上開證據外，本判決所引用其餘傳聞證據，均經本院依法踐
    行調查證據程序，被告2 人於審判程序亦同意作為證據，本
    院審酌證據資料作成時之情況，並無違法不當及證明力明顯
    過低之瑕疵，且無依法應排除其證據能力之情形，認以之作
    為認定被告有罪之證據應屬適當，故有證據能力。
貳、實體方面：
一、訊據被告Ｅ○○固坦承告訴人巳○○等53人於98年5 月12日
    夜間9 時30分許，受困於「警悟禪寺」內，被告Ｃ○○則坦
    承有以新鎖鎖住「警悟禪寺」大門及側門，惟均矢口否認有
    何私行拘禁犯行，被告Ｅ○○辯稱：被告Ｃ○○鎖門時伊不
    在場，對此亦不知情云云；被告Ｃ○○則辯稱：將「警悟禪
    寺」大門及側門上鎖，並非伊個人之決定，必須經由「警悟
    禪寺」決議通過云云。經查：
  (一)被告Ｅ○○、Ｃ○○分別係址設高雄縣岡山鎮○○路88號「
    警悟禪寺」之住持及當家，因被告Ｅ○○認告訴人巳○○與
    其學員常在「警悟禪寺」練習氣功超過夜間9 時，影響寺廟
    人員作息，遂於98年5 月12日夜間8 時許，撥打電話向高雄
    縣政府警察局岡山分局報案，表示「警悟禪寺」將於同日夜
    間9 時許關門，屆時恐有糾紛，請員警派員到場處理，並於
    同日夜間9 時許，由被告Ｃ○○至講堂通知告訴人巳○○等
    53人大門將於夜間9 時上鎖，俟同日夜間9 時30分許，被告
    Ｃ○○見告訴人巳○○等53人仍無離去之打算，即以鐵鍊纏
    繞「警悟禪寺」大門及側門，再以預先購買之新鎖鎖在懸掛
    鐵鍊之掛勾上，使告訴人巳○○等53人受困於警悟禪寺內約
    30 分 鐘，嗣告訴人巳○○撥打電話向「警悟禪寺」管理委
    員會主任委員何平順求救，何平順請鐵工廠人員宋竹春以油
    壓剪剪斷大門鐵鍊，告訴人巳○○等53人方能離去等情，業
    據被告Ｅ○○、Ｃ○○坦認不諱，核與證人巳○○於本院審
    理中、證人Ｔ○○、Ｆ○○、宋竹春於偵查中、證人何平順
    於警詢、偵查中、證人Ｈ○○、卯○○○於偵查、本院審理
    中之證述大致相符，且有現場照片6 張、大門上鎖照片4 張
    、高雄縣政府警察局岡山分局99年2 月2 日高縣岡警偵字第
    0990000728號函1 份附卷可參（見偵卷第18至20、119 頁、
    院二卷第37頁），上開事實堪信為真。
  (二)徵諸證人Ｈ○○於偵查、本院審理中具結證稱：98年5 月12
    日夜間9 時20分許，伊騎機車剛好經過「警悟禪寺」，見及
    被告Ｅ○○及Ｃ○○攜同二人正在對告訴人巳○○所提照片
    上之「側門」上鎖，伊轉到「大門」去看，發現「大門」亦
    已鎖上無法進入，即行離去（見偵卷第42頁、院二卷第251
    至252 頁）；證人卯○○○於偵查、本院審理中亦證稱：當
    天伊在做電療，聽聞門被鎖住，即出去查看，見及被告Ｅ○
    ○經過，遂詢問其為何將門鎖住，被告Ｅ○○稱其欲休息，
    剛才已說過要關門，當天伊目光所及，僅見及被告Ｅ○○一
    人鎖門，未見及被告Ｃ○○，俟有人來始將鐵鍊剪斷等語（
    見偵卷第43頁、院二卷第254 至255 頁），參以證人Ｈ○○
    僅係路過「警悟禪寺」，而卯○○○則係在「警悟禪寺」練
    功之民眾，與被告2 人無任何夙怨嫌隙，並無甘冒偽證罪之
    刑責，而設詞構陷被告2 人之必要，是渠等所為之前開證詞
    信而有徵，堪以採信。而當日宋竹春以油壓剪剪斷之鐵鍊，
    為「大門」鐵鍊，業如前述，則綜合上開證人證詞以觀，證
    人Ｈ○○、卯○○○當日係分別目擊被告Ｅ○○上鎖「側門
    」及「大門」，且依證人Ｈ○○之證述，被告Ｅ○○係先鎖
    住「大門」，始就「側門」上鎖，被告Ｅ○○辯稱：當天伊
    一直待在書房，未見及告訴人巳○○等53人，亦未以新鎖鎖
    住「警悟禪寺」大門及側門云云，顯屬無據。復參以被告Ｅ
    ○○於本院準備程序中自承：管理委員會開會決定要鎖門後
    ，由伊負責執行，伊即交由被告Ｃ○○執行鎖門，案發當時
    ，大門及側門均上鎖，當時伊知悉寺廟尚有人在內等語（見
    院一卷第22頁），且被告Ｅ○○於同日夜間8 時許，曾撥打
    電話向高雄縣政府警察局岡山分局報案，表示「警悟禪寺」
    將於同日夜間9 時許關門，屆時恐有糾紛，請員警派員到場
    處理，有高雄縣政府警察局岡山分局99年2 月2 日高縣岡警
    偵字第0990000728號函1 份在卷可考（見院二卷第37頁），
    益徵被告Ｅ○○對於夜間9 時許「警悟禪寺」將執行鎖門乙
    情，知之甚稔，被告Ｅ○○一再辯稱不知大門及側門上鎖云
    云，難以採信。
  (三)再者，細繹岡山警悟禪寺第八屆管理監察委員第三次臨時聯
    席會議紀錄，討論事項第三點關於講堂借用後是否恢復原貌
    ，明載決議內容為「以配合住眾9 點作息為重點，桌子以階
    段性擺放（1 月-1.5月）」，有上開會議紀錄1 份附卷可按
    （見偵卷第24頁），依其文義，應係針對講堂借用後，桌子
    回歸原位之問題討論，並非強制夜間9 時一到，寺廟必須鎖
    門，且被告Ｅ○○於本院準備程序中亦供稱：委員會並無夜
    間9 時一到，不論「警悟禪寺」內是否有人，均須執行鎖門
    之意（見院一卷第22頁反面），堪信「警悟禪寺」上開決議
    內容，非指夜間9 時屆至，無論是否尚有人在「警悟禪寺」
    內，均須鎖門。退步言之，縱上開決議果有夜間9 時屆至，
    即須鎖門之意，惟按刑法第302 條第1 項之私行拘禁，乃指
    非法拘捕禁押而言，此有最高法院71年度台上字第520 號判
    決可資參照。案發當日，告訴人巳○○等53人尚在「警悟禪
    寺」內練習氣功，「警悟禪寺」未經告訴人巳○○等53人之
    同意，逕自將大門及側門以鐵鍊附加新鎖鎖上，使告訴人巳
    ○○等53人無法自力離開「警悟禪寺」，實際上形同將渠等
    囚禁於「警悟禪寺」此一空間內，限制渠等之人身自由甚明
    。雖事後告訴人巳○○撥打電話向「警悟禪寺」主委何平順
    求救，由宋竹春以油壓剪將大門鐵鍊剪斷，使告訴人巳○○
    等53人得以離開「警悟禪寺」，然此係透過宋竹春施以剪斷
    鐵鍊之強制力，單純撥打電話之行為，無法使告訴人巳○○
    等53人得以離開「警悟禪寺」。另觀之「警悟禪寺」四周，
    係以圍牆環繞，並設有大門、供汽機車出入之側門、後門、
    後門左邊小門、後門右邊小門等情，經被告2 人及告訴人巳
    ○○供陳在卷（見院二卷第72至73、78頁），且有辯護人所
    提照片6 張、告訴人巳○○所提「警悟禪寺」現場照片18
    張附卷足憑（院二卷第90至至91、193 頁），其中僅「大門
    」及「側門」得以出入，如「大門」及「側門」均上鎖，僅
    能爬牆出入，而案發當時「大門」及「側門」均有上鎖，業
    據被告Ｅ○○於本院準備程序中、證人何平順於偵查中供陳
    明確（見院二卷第22頁、偵卷第144 頁）；再佐以案發當時
    ，「大門」係以新鎖及舊鎖鎖在懸掛鐵鍊之掛勾上，業經被
    告Ｃ○○供陳在卷（見院二卷第75頁），且有案發現場照片
    4 張可證（見偵卷第119 頁），可信單純開啟舊鎖並無法解
    開鐵鍊。況若告訴人巳○○等53人真可以舊鎖鑰匙解開鐵鍊
    或如辯護人所述，以爬牆方式離開，何需大費周章撥打電話
    向他人求救，甚且於「警悟禪寺」管理委員會主任委員何平
    順抵達後，亦無法開啟鎖頭，待告訴人巳○○等53人在「警
    悟禪寺」內等待30分鐘，由宋竹春將鐵鍊剪斷後，始能脫困
    ，在在可見辯護人辯謂：告訴人巳○○等53人得依己力離開
    該處，客觀環境未拘禁、剝奪告訴人巳○○等53人自由云云
    ，顯屬無稽。
  (四)復按人民身體之自由應予保障，除現行犯之逮捕由法律另定
    外，非經司法或警察機關依法定程序，不得逮捕拘禁，非由
    法院依法定程序，不得審問處罰，非依法定程序之逮捕、拘
    禁、審問、處罰，得拒絕之，憲法第8 條第1 項定有明文。
    其中關於逮捕拘禁之機關及程序，屬於憲法保留之事項者，
    縱令立法機關，亦不得制定法律加以限制（參見司法院釋字
    第443 號解釋理由書）。是以，除人民為現行犯，不問何人
    均得依刑事訴訟法第88條第1 項之規定逕行逮捕外，僅司法
    或警察機關在符合正當法律程序之前提下，得以逮捕、拘禁
    人民，被告2 人及「警悟禪寺」既非司法或警察機關，揆諸
    上開說明，自不得本於「警悟禪寺」之決議內容或宗教自由
    ，私自對告訴人巳○○等53人為拘禁行為。辯護人辯稱：告
    訴人巳○○等53人為刑法第306 條第2 項前段之現行犯，被
    告2 人對其予以拘禁，不構成私行拘禁罪云云，委無可採。
    次按凡將被害人私行拘禁，或以其他非法方法剝奪其行動自
    由者，即應成立刑法第302 條之妨害自由罪。縱被害人觸犯
    法令，仍不能以此為行為人免責之根據；動機或目的之正當
    ，亦不能為其阻卻違法之事由，仍難謂非犯罪行為（參考最
    高法院30年上字第1719號、29年上字第2592號判例）。被告
    2 人既將告訴人巳○○等53人私行拘禁，依上開說明，即應
    成立刑法第302 條之私行拘禁罪。如告訴人巳○○等53人於
    「警悟禪寺」練功之行為，確妨礙「警悟禪寺」內人員住居
    安寧，而有觸犯其他法令之情事，揆之前開說明，至多亦僅
    能採取道德上之柔性勸說或通知司法或警察機關強制驅離，
    殊不得逕自對告訴人巳○○等53人採取何強制措施，亦不得
    憑此阻卻被告2 人拘禁告訴人巳○○等53人行為之違法性或
    作為被告2 人免責之根據。故被告Ｃ○○主張「警悟禪寺」
    作成夜間9 時鎖門之決議，其行為不具違法性云云，要屬無
    據。另按緊急避難行為，以自己或他人之生命、身體、自由
    、財產猝遇危難之際，非侵害他人法益別無救護之途，為必
    要之條件，最高法院24年上字第2669號判例可資參考。本案
    被告2 人並未舉證有何生命、身體、自由、財產之緊急危難
    ，致非限制告訴人巳○○等53人之人身自由，無法維護其上
    開法益，揆諸前揭說明，要難依刑法第24條第1 項之規定，
    主張緊急避難，辯護人辯以被告2 人基於管理權受到侵害，
    得主張緊急避難云云，顯有誤會。
  (五)被告Ｅ○○、Ｃ○○分別為「警悟禪寺」之住持及當家，負
    責掌管、執行寺廟內事務，對於告訴人巳○○等53人因「大
    門」及「側門」上鎖，將無法離開「警悟禪寺」，知之甚詳
    ，於本院準備程序中被告2 人並供陳鎖門當時，知悉尚有人
    員在「警悟禪寺」內（見院一卷第22頁），竟仍執意在未經
    告訴人巳○○等53人之同意下，逕行上鎖，且未給予新鎖之
    鑰匙，足認被告2 人具有私行拘禁告訴人巳○○等53人之犯
    意，至為明確。又佐以證人卯○○○於偵查、本院審理中指
    證歷歷：伊有詢問被告Ｅ○○為何要關門，被告Ｅ○○稱其
    已告知要關門休息等語（見偵卷第43頁、院二卷第254 頁）
    ，證人巳○○亦證稱：案發當天，伊聽聞卯○○○說見及被
    告陳見安將門鎖上，伊即出來檢查，剛好見及被告Ｅ○○走
    到距離樓梯2 、30公尺處，伊詢問被告Ｅ○○為何將門鎖上
    ，被告Ｅ○○完全不予理會，伊於是打電話給主任委員及總
    務等人（見院二卷第244 頁），益徵被告Ｅ○○確有私行拘
    禁告訴人巳○○等53人之犯意無訛。辯護人辯稱：被告2 人
    無拘禁告訴人巳○○等53人之故意云云，純屬子虛。
  (六)綜上所述，本案事證明確，被告2 人私行拘禁告訴人巳○○
    等53人之犯行，洵堪認定，應依法論科。
二、再按刑法第302 條第1 項所謂以非法方法剝奪人之行動自由
    ，係指以私禁外之非法方法，妨害其行動自由而言。若將被
    害人拘禁於一定處所，繼續較久之時間，而剝奪其行動自由
    ，仍屬私禁行為；刑法第302 條第1 項所謂其他非法方法剝
    奪人之行動自由，係對於同條項私行拘禁之補充規定，上訴
    人將人私行拘禁，同條項既有明文，按之主要規定優於補充
    規定原則，自不應宣告補充規定之罪名（參考最高法院21年
    上字第1834號、30年上字第1693號判例要旨）。被告Ｅ○○
    、Ｃ○○以新鎖鎖在懸掛鐵鍊之掛勾上，將告訴人巳○○等
    53人拘禁於「警悟禪寺」內達30分鐘，始由宋竹春將鐵鍊剪
    斷，依上開判例要旨，被告2 人之行為自係將被害人拘禁於
    一定處所，繼續較久之時間而剝奪其行動自由，應屬私行拘
    禁行為無誤，是核被告2 人所為，係犯刑法第302 條第1 項
    之私行拘禁罪。檢察官認被告成立同條項之剝奪他人行動自
    由罪，容有未恰，惟起訴法條同一，不生變更起訴法條問題
    。被告2 人就上開犯行，具有犯意聯絡及行為分擔，應論以
    共同正犯。又被告2 人以一纏繞鐵鍊於大門，並以新鎖鎖在
    懸掛鐵鍊掛勾上，及對側門上鎖之行為，同時私行拘禁告訴
    人巳○○等53人，侵害告訴人巳○○等53人之人身自由法益
    ，乃一行為觸犯數罪名，為同種想像競合犯，應僅論以一罪
    。爰審酌被告2 人僅因告訴人巳○○等53人未按時離開「警
    悟禪寺」，即以鐵鍊鎖上新鎖，將告訴人巳○○等53人拘禁
    於「警悟禪寺」內，所為實有非是，惟念渠等均無任何犯罪
    前科，有渠等臺灣高等法院被告前案紀錄表各1 份在卷可參
    （見院二卷第194 至195 頁），並考量被告2 人之教育程度
    、經濟狀況及被告2 人之動機係為維護寺廟居住安寧等一切
    情狀，量處如主文所示之刑，並諭知如主文所示之易科罰金
    折算標準。
據上論斷，應依刑事訴訟法第299 條第1 項前段，刑法第28條、
第302 條第1 項、第55條、第41條第1 項前段，刑法施行法第1
條之1 ，判決如主文。
本案經檢察官辛○○到庭執行職務。
中    華    民    國    99    年    6     月    11    日
                刑事第十五庭  審判長法  官  莊珮君
                                    法  官  楊國煜
                                    法  官  吳佳樺
以上正本證明與原本無異。
如不服本判決應於收受送達後10日內向本院提出上訴書狀，並應
敘述具體理由；如未敘述上訴理由者，應於上訴期間屆滿後20日
內向本院補提理由書（均須按他造當事人之人數附繕本）「切勿
逕送上級法院」。
中    華    民    國    99    年    6     月    11    日
                                    書記官  廖佳玲
中華民國刑法第302條
（剝奪他人行動自由罪）
私行拘禁或以其他非法方法，剝奪人之行動自由者，處5 年以下
有期徒刑、拘役或3 百元以下罰金。
因而致人於死者，處無期徒刑或7 年以上有期徒刑，致重傷者，
處3 年以上10年以下有期徒刑。
第 1 項之未遂犯罰之。

司法院資訊處製作；財團法人民間司法改革基金會備份。
